臺灣臺中地方法院民事判決　100年度訴字第2085號
原　　　告　陳耀文
訴訟代理人　黃淑真律師
被　　　告　東森房屋12期青海加盟店即圓孟居不動產經紀公司
法定代理人　曾耀沂
被　　　告　蕭振錫
上列當事人間請求損害賠償事件，本院於民國100年10月13日言
詞辯論終結，判決如下：
    主      文
原告之訴及假執行之聲請均駁回。
訴訟費用由原告負擔。
    事實及理由
壹、程序事項：
    本件原告未於言詞辯論期日到場，核無民事訴訟法第386條
    所列各款情形，爰依被告之聲請，由其一造辯論而為判決。
    查就本院民國100年10月13日言詞辯論期日，原告之訴訟代
    理人雖曾於庭前具狀表示因另案庭期衝庭，請求本院改定庭
    期，惟本院業通知其本次庭期早於100年9月13日當庭諭知定
    期在先，無從改期，仍請其遵期到庭，然其仍未於言詞辯論
    期日到場，自屬無正當理由不到庭。
貳、原告主張：
一、訴之聲明：
(一)先位聲明：1、被告應給付原告新台幣（下同）100萬元，及
    自起訴狀繕本送達翌日起至清償日止，按年息5%計算之利息
    。2、被告東森房屋12期青海加盟店即圓孟居不動產經紀公
    司、被告蕭振錫如有一人已為給付，另一人於同額範圍內即
    免為給付義務。3、願供擔保，請准宣告假執行。
(二)備位聲明：1、被告應連帶給付原告100萬元，及自起訴狀繕
    本送達翌日起至清償日止，按年息5%計算之利息。2、願供
    擔保，請准宣告假執行。
二、先位聲明部分：
(一)緣訴外人陳品蓁為原告之胞妹，且為台中市○○區○○段26
    25地號土地及坐落其上即台中市○○區○○段8825建號 (門
    牌號：台中市○○區○○路173巷13號）、8899建號 (門牌
    號：台中市○○區○○路173巷9號7樓之1)建物 (以下合稱
    系爭房地)之所有權人，原告則為系爭房地之第二順位抵押
    權人。嗣因陳品蓁於100年3月30日經被告東森房屋12期青海
    加盟店即圓孟居不動產經紀公司(下稱圓孟居公司)居中仲介
    ，出售系爭房地予訴外人謝秉錡、趙于菁，並由僑馥建築經
    理股份有限公司辦理不動產買賣價金信託履約保證(保證號
    碼：00000000000000)，及被告圓孟居公司指定其特約代書
    即被告蕭振錫地政士辦理系爭房地之產權移轉登記、抵押權
    之塗銷或設定作業，並代為擬定付款方式為：第一期款(簽
    約款)100年3月30日，20萬元、第二期款(備證用印款)100年
    4月8日，100萬元、第三期款(完稅款)100年4月26日，0元、
    第四期款(尾款)100年5月3日，332萬元(見卷第17、18頁不
    動產買賣契約書之記載)。
(二)嗣被告蕭振錫地政士為辦理系爭房地抵押權之塗銷作業，遂
    於100年4月15日要求原告與陳品蓁簽訂債權人協同辦理塗銷
    同意書，於第二條約定「雙方同意於本買賣標的物產權移轉
    登記為買受人謝秉錡、趙于菁名下後，由僑馥建築經理股份
    有限公司將借款100萬元金額由專戶 (即乙方可收受之買賣
    價金)中扣除匯入甲方 (即原告)之指定帳戶」，於第四條約
    定「以上匯至甲方指定帳戶之金額，視為乙方 (即陳品蓁)
    已收受買受人給付之房地價款。本借款償還之約定，非雙方
    書面同意，任一方不得擅自約止或變更」 (見卷第34頁)，
    及要求原告簽署抵押權塗銷同意書 (見卷第35頁)。被告蕭
    振錫地政士雖隨即於100年4月18日持上開原告所交付之抵押
    權塗銷登記文件向台中市中興地政事務所辦理塗銷抵押權登
    記在案 (見卷第36頁)，然被告二人從未告知原告有關原告
    之第二順位之抵押權設定應予塗銷，否則買受人無法貸款之
    事，是以，原告之指定帳戶雖曾於100年4月19日收到抵押債
    權100萬元之清償，惟當時原告根本不知系爭房地尚未過戶
    之情，更不知該筆清償尚不屬出賣人陳品蓁所賣之屋款，否
    則原告焉有未與出賣人陳品蓁依約以書面同意變更抵押債務
    償還之約定？被告二人辯稱其有告知原告並取得原告同意之
    事，誠屬虛妄。
(三)被告蕭振錫地政士在未事先經原告同意及依約應由原告與訴
    外人陳品蓁以書面同意變更借款償還約定下，逕自由專戶在
    本買賣標的物產權移轉登記為買受人謝秉錡、趙于菁名下之
    前，先行於100年4月19日將100萬元匯入原告於債權人協同
    辦理塗銷同意書所指定之帳戶內，且亦遲遲未辦理系爭房地
    之完稅過戶，顯與一般代書辦理過戶程序係塗銷抵押權與產
    權移轉一併辦理且分秒必爭以免橫生枝節之情有違，致使系
    爭房地於100年4月22日遭訴陳品蓁之債權人柯俊生向法院聲
    請強制執行並於100年4月25日遭查封登記，而告無法依約於
    100年4月26日完成系爭房地之過戶。有關陳品蓁對原告之10
    0萬元借款債務，因被告蕭振錫地政士有違原告與陳品蓁於
    100年4月15日之債權人協同辦理塗銷同意書第2、4條之約定
    ，逕自由專戶在本買賣標的物產權移轉登記為買受人謝秉錡
    、趙于菁名下之前，先行將100萬元匯入原告於債權人協同
    辦理塗銷同意書所指定之帳戶內，嗣又於100年4月25日遭法
    院查封在案，致使系爭房地無法過戶，且陳品蓁又無力償還
    100萬元予系爭房地之買受人謝秉錡、趙于菁，因系爭房地
    之買受人謝秉錡為台中市之執業律師，原告為免遭受恐與陳
    品蓁被訴詐欺等無妄之災，遂在系爭房地之買受人謝秉錡律
    師之要求下，於100年5月1日書立切結書(見卷第44頁)承諾
    願代陳品蓁償還100萬元予買主謝秉錡、趙于菁，嗣即於100
    年6月29日應買受人謝秉錡之要求將100萬元返還予伊(見卷
    第45頁)。因被告等未盡善良管理人之注意義務，於處理系
    爭房地之抵押權塗銷及過戶之相關事務有上述之過失，致使
    原告受有對於陳品蓁之借款債權原有第二順位抵押權優先受
    償權利之擔保消滅之損害，因此，依民法第528條、535 條
    和同法第544條等關於處理委任事務受任人之損害賠償責任
    之規定，被告二人應對原告負有共計100萬元之損害賠償責
    任，爰請求如先位聲明所示。
三、備位聲明部分：若鈞院認兩造間無委任之契約關係存在，則
    因被告等從事塗銷抵押權及過戶之相關事務有上述之過失，
    致使原告受有對於訴外人陳品蓁之借款債權本原有第二順位
    抵押權優先受償權利之擔保消滅之損害，故依民法第184條
    第1項及第185條共同侵權行為規定，被告等應對原告負100
    萬元之共同侵權行為連帶損害賠償責任，爰請求如備位聲明
    所示。
參、被告均抗辯：
一、訴之聲明：原告之訴均駁回。
二、被告圓孟居公司固曾為陳品蓁(即出賣人)與謝秉錡、趙于菁
    (即買受人)進行系爭房地之不動產買賣居間業務，並使渠等
    於100年3月30日訂立不動產買賣契約在案；被告蕭振錫就上
    開買賣契約書之訂立、所有權移轉及抵押權之塗銷等事宜，
    亦有受上開買賣二造之委託辦理。惟有關本件原告之抵押權
    塗銷及其抵押債權清償事宜，係肇因於系爭房地之買受人謝
    秉錡、趙于菁，曾向金融機構洽詢有關辦理貸款以支付買賣
    價金之事宜，金融機構向其表示，第二順位之抵押權設定應
    予塗銷，否則無法貸款云云。故於訂立上開買賣契約後，即
    請被告蕭振錫轉知原告及出賣人，同意將已付並存入中國信
    託商業銀行不動產買賣價金履約專戶之買賣價金即120萬元
    ，以其中100萬元，於系爭房地所有權移轉前對原告為清償
    ，並委託被告蕭振錫辦理第二順位抵押權塗銷之登記。此項
    請求，經出賣人及原告同意後，原告即出具得辦理抵押權塗
    銷之一切文件予被告蕭振錫，於系爭房地過戶前，委託其辦
    理第二順位抵押權塗銷登記。塗銷完成後，蕭振錫將塗銷登
    記完成之證明文件，傳真予僑馥建築經理股份有限公司。該
    公司審核認上開抵押權既已塗銷完成，故乃指示中國信託商
    業銀行將該100萬元，應原告之指示，就其中70萬元匯入原
    告於台中市第三信用合作社之帳戶，其餘30萬元則匯入訴外
    人陳楊水企於元大銀行之帳戶。
三、關於原告系爭第二順位抵押權之塗銷，其時序可整理如下：
    1、100年4月15日星期五，原告出具「債權人協同辦理塗銷
    同意書」、「抵押權塗銷同意書」、「印鑑證明」等文件，
    委託被告蕭振錫於過戶前辦理第二順位抵押權塗銷事宜；2
    、100年4月18日星期一，蕭振錫上午至該管地政事務所辦理
    塗銷，是日下午完成塗銷登記，並將塗銷完成之證明文件傳
    真予僑馥建築經理股份有限公司；3、100年4月19日，依原
    告之指示匯款100萬元予原告所指定之帳號。由是可知，蕭
    振錫就系爭房地第二順位抵押權，於過戶前所為之塗銷，悉
    依原告、出賣人及買受人之同意並依渠等之指示而為，實無
    有任何有違善良管理人注意義務之處。被告蕭振錫所為全部
    地政代書流程亦均依合法程序而為，並無任何瑕疵可指。
四、至「債權人協同辦理塗銷同意書」(見卷第34頁)第二條所載
    ：「雙方同意於本買賣標的物產權移轉登記為買受人謝秉錡
    、趙于菁名下後……」始將100萬元匯入原告所指定之帳號
    云云，此項記載似或與前所述情節不相符合，然此純因上開
    同意書，係由僑馥建築經理股份有限公司所製發提供，被告
    蕭振錫未予注意將其中「後」字，予以為適當修改所致，故
    而生有此誤會。此為原告、出賣人及買受人所共知。退步言
    ，果被告蕭振錫確如原告所言，未依上揭同意書之約定，在
    過戶前，即將100萬元匯入原告所指定之帳號並完成塗銷，
    則為何未見原告或其他利害關係人提出異議？況在未獲買賣
    雙方同意前，存於履約專戶內之買賣價金根本無從基於被告
    蕭振錫一己之意，即將100萬元予以匯出。由此益見，原告
    所言，多有不實。
五、又原告與其債務人即出賣人陳品蓁間，既有100萬元之債權
    債務關係，並於系爭房地設定有第二順位抵押權在案。則原
    告無論於系爭房地過戶前或後，受該100萬元之清償，均屬
    有法律上之原因。於原告受清償後，即便系爭房地因遭第三
    人查封致生所有權移轉之障礙，此亦屬出賣人陳品蓁是否依
    法應負債務不履行之問題，原告實無法律上之理由，負返還
    100萬元予買受人謝秉錡、趙于菁之義務。縱為返還，無論
    所據為何，其所受之不利益，自當由原告自行負責，豈有再
    行將此不利益轉嫁予被告等人負擔之餘地？被告圓孟居公司
    公司於本件訴訟，僅係居間人，其所經辦之事務為系爭房地
    買賣契約之居中媒介，至有關系爭房地所有權移轉、抵押權
    塗銷或價金之交付等事宜，被告圓孟居公司或有再予協助處
    理之義務，然究與被告蕭振錫之角色迥不相當，更難論有與
    被告蕭振錫對原告為共同侵權之情事。
肆、本院之判斷：
一、查訴外人陳品蓁為原告之胞妹，且為系爭房地之原所有權人
    ，原告因對陳品蓁有100萬元之借款債權，而就系爭房地設
    定第二順位抵押權。嗣因陳品蓁於100年3月30日經被告圓孟
    居公司居中仲介，出售系爭房地予訴外人謝秉錡、趙于菁，
    買賣雙方並於不動產買賣契約中約定：付款方式為第一期款
    (簽約款)100年3月30日，20萬元、第二期款(備證用印款)10
    0年4月8日，100萬元、第三期款(完稅款)100年4月26日，0
    元、第四期款(尾款)100年5月3日，332萬元；買賣雙方共同
    委任僑馥建築經理股份有限公司辦理不動產買賣價金履約保
    證，由僑馥建築經理股份有限公司將價金託存於中國信託商
    業銀行名下信託專戶；就買賣標的之產權移轉登記、抵押權
    之塗銷或設定作業，買賣雙方共同授權僑馥建築經理股份有
    限公司指定之蕭振錫地政士辦理。原告與陳品蓁於100年4月
    15日簽訂債權人協同辦理塗銷同意書，於第二條約定「因先
    前乙方(即陳品蓁)需資金週轉向甲方(即原告)借款計100萬
    元，雙方同意於本買賣標的物產權移轉登記為買受人謝秉錡
    、趙于菁名下後，由僑馥建築經理股份有限公司將借款100
    萬元金額由專戶(即乙方可收受之買賣價金)中扣除匯入甲方
    之下列指定帳戶：70萬元匯入甲方之台中市第三信用合作社
    西屯分社帳戶，30萬元匯入陳楊水企之元大銀行文心分行帳
    戶」，第三條約定「甲方(即原告)應於本同意書簽立時將抵
    押權塗銷文件備齊及用印，交由地政士辦理塗銷登記」，第
    四條約定「以上匯至甲方(即原告)指定帳戶之金額，視為乙
    方(即陳品蓁)已收受買受人給付之房地價款。本借款償還之
    約定，非雙方書面同意，任一方不得擅自約止或變更」(見
    卷第34頁)，原告於同日並簽署抵押權塗銷同意書(見卷第35
    頁)。被告蕭振錫地政士即於100年4月18日，持上開原告所
    交付之抵押權塗銷登記憑辦文件，向台中市中興地政事務所
    辦理塗銷原告就系爭房地所設定之第二順位抵押權登記(見
    卷第36頁)。塗銷完成後，蕭振錫將塗銷登記完成之證明文
    件傳真予僑馥建築經理股份有限公司，該公司乃於100年4月
    19日指示中國信託商業銀行將買方謝秉錡、趙于菁存入信託
    專戶之100萬元價金，分70萬元、30萬元匯入上開原告指定
    帳戶。嗣系爭房地於本院100年度司執字第34383號訴外人柯
    俊生對陳品蓁請求給付票款之強制執行事件程序中，經本院
    於100年4月22日通知登記機關即台中市中興地政事務所為查
    封登記，台中市中興地政事務所於100年4月25日查封登記完
    畢，致無法完成陳品蓁與謝秉錡、趙于菁間就買賣標的物即
    系爭房地之產權移轉登記。原告因受有上開買方謝秉錡、趙
    于菁之100萬元買賣價款，乃於100年5月1日書立切結書(見
    卷第44頁)，承諾陳品蓁所有系爭房地如遭強制執行拍賣，
    原告願代陳品蓁償還該100萬元予買方謝秉錡、趙于菁，再
    於100年6月29日與謝秉錡、趙于菁簽立協議書，而交付買方
    謝秉錡、趙于菁金額100萬元支票以而返還上開受領之100萬
    元價款(見卷第45頁)。以上事實，業經兩造陳明在卷，並有
    土地登記第一類謄本、建物登記第二類謄本、不動產買賣契
    約書、不動產買賣價金履約保證書、債權人協同辦理塗銷同
    意書、抵押權塗銷同意書、土地登記申請書、切結書、協議
    書在卷可憑，並經調閱本院100年度司執字第34383號柯俊生
    對陳品蓁請求給付票款之強制執行事件卷宗核實。
二、本件爭點為被告圓孟居公司、蕭振錫處理系爭房地之第二順
    位抵押權塗銷，將買方謝秉錡、趙于菁存入信託專戶之100
    萬元價金匯入原告指定帳戶，及原本應為之產權移轉登記等
    事務之過程中，是否有違善良管理人之注意義務，及有無因
    故意或過失而不法侵害原告權利之情事？經查：
(一)承上所述，陳品蓁與謝秉錡、趙于菁就系爭房地之買賣，業
    約定就產權移轉登記、抵押權之塗銷或設定作業，雙方共同
    授權被告蕭振錫地政士辦理。而原告與陳品蓁復於100年4月
    15日簽訂債權人協同辦理塗銷同意書，及原告於同日簽署抵
    押權塗銷同意書，而授權委任蕭振錫辦理塗銷原告之系爭第
    二順位抵押權。蕭振錫受託後，即於100年4月18日持原告所
    交付之抵押權塗銷憑辦文件，向台中市中興地政事務所辦理
    完成塗銷原告就系爭房地所設定之第二順位抵押權登記，此
    部分所為，自無任何違失可言。
(二)本院訊明被告蕭振錫其辦理本件事務之詳細經過，其陳稱：
    「本件依債權人協同辦理塗銷同意書第三條的約定，原告於
    100年4月15日簽立此同意書時，即將抵押權塗銷文件備齊及
    用印，當時就已經表意由我辦理塗銷登記，我於100年4月18
    日即依約定辦理抵押權塗銷登記，而且為了衡平保障原告第
    二順位抵押權被塗銷的不利益，辦完塗銷登記，即將塗銷完
    成之證明文件傳真予僑馥建築經理股份有限公司，該公司即
    於100年4月19日匯款30萬元、70萬元至原告指定的帳戶。這
    樣的作法對原告是有利的，因為原告已經失去了第二順利抵
    押權，所以要儘速匯給他100萬元，以彌補他的損失。一般
    我為客戶辦理不動產移轉登記的流程是：先會同買賣雙方用
    印，用印是指買賣雙方提供印章與賣方提供印鑑證明給我，
    我在雙方面前蓋用在不動產移轉登記文件上，然後再送稅捐
    機關辦理核發土地增值稅、契稅稅單，在此同時並協同辦理
    銀行貸款手續，詳細流程如我庭呈的不動產買賣作業流程表
    所示。系爭不動產買賣我是在100年4月8日會同買賣雙方用
    印，100年4月11日以網路申報的方式向台中市政府地方稅務
    局文心分局申請核發土地增值稅、契稅、印花稅的稅單（庭
    提網路申報清單一紙，法官核閱後命影印附卷，原本發還）
    ，然後再去瞭解買方貸款銀行申請情形，100年4月27日買方
    與貸款銀行即合作金庫建成分行完成對保手續，對保手續完
    成後，我才可以去地政機關送件辦理產權移轉登記，100年4
    月28日早上銀行通知我系爭不動產已被鈞院限制登記，所以
    無法完成產權移轉登記」等語。核其所述辦理流程與卷附相
    關文件內容相符且合理，並無原告所指拖延辦理情形。至於
    其嗣無法完成產權移轉登記，乃因陳品蓁淪為強制執行程序
    之債務人，致系爭房地經本院於100年4月22日通知登記機關
    為查封登記，於100年4月25日查封登記完畢，此買賣契約移
    轉登記履約障礙事由之發生，係源於陳品蓁積欠他人債務，
    而遭強制執行查封財產，被告蕭振錫或圓孟居公司，並無可
    歸責之處。
(三)至於原告所指被告等於尚未辦理完成系爭房地產權移轉登記
    予買受人謝秉錡、趙于菁前，即於100年4月19日將買方謝秉
    錡、趙于菁之100萬元價金匯入原告指定帳戶，而有違債權
    人協同辦理塗銷同意書第二條「雙方同意於本買賣標的物產
    權移轉登記為買受人謝秉錡、趙于菁名下後，由僑馥建築經
    理股份有限公司將借款100萬元金額由專戶(即乙方可收受之
    買賣價金)中扣除匯入甲方(即原告)之指定帳戶」之約定一
    節，本院審酌「先將產權移轉登記予買方，再將買方100萬
    元價金匯予原告」之約定，為有利買方之約定；而「先將買
    方100萬元價金匯予原告，再將產權移轉登記予買方」之作
    法，則屬有利原告之作法，故被告辯稱其係因於100年4月18
    日辦理抵押權塗銷登記後，為衡平彌補原告喪失第二順位抵
    押權保障之損失，而儘速將買方謝秉錡、趙于菁之100萬元
    價金匯入原告指定帳戶一節，應屬可採。此等作法雖形式上
    不符債權人協同辦理塗銷同意書第二條之規定，然實際上反
    而是對原告較為有利之作法，被告方面所為，自無違善良管
    理人注意義務，亦無因故意或過失，而不法侵害原告之權利
    可言。進步言之，若被告方面固守「先將產權移轉登記予買
    方，再將買方100萬元價金匯予原告」之約定，則因陳品蓁
    淪為強制執行程序之債務人，致系爭房地經本院通知登記機
    關於100年4月25日查封登記完畢，客觀上已無從辦理產權移
    轉登記予買方，則依約原告根本無從取得100萬元匯款，遑
    論之後其有無義務、是否需要退款100萬元予買方之問題。
    故被告方面於系爭房地產權移轉登記予買方前，先將買方所
    付100萬元價金匯予原告之作法，自無所謂造成原告損失100
    萬元之可言。
三、綜上所述，被告圓孟居公司、蕭振錫於處理系爭房地即買賣
    標的之第二順位抵押權塗銷，將買方謝秉錡、趙于菁存入信
    託專戶之100萬元價金匯入原告指定帳戶，及原本應為之產
    權移轉登記等事務之過程中，並無違受任人之善良管理人注
    意義務，亦無因故意或過失，而共同不法侵害原告權利之情
    形。故原告依民法544條受任人損害賠償責任之規定，提起
    先位之訴；及依民法第184條第1項、第185條共同侵權行為
    規定，提起備位之訴，而均請求被告等賠償原告因抵押權遭
    塗銷所受之損害，皆為無理由，均應予駁回。原告之訴既經
    駁回，其假執行之聲請亦失所依附，應併予駁回。
四、原告於言詞辯論終結後具狀表示：本院未依其聲請調閱本院
    100年度司執字第34383號強制執行事件卷宗參辦等語。查本
    院早於100年10月3日即已調取該件卷宗參辦，此有調卷單在
    卷可憑，附予說明。
五、本件事證已臻明確，兩造其餘攻擊防禦方法，核與判決結果
    不生影響，爰不逐一論述。
六、訴訟費用負擔之依據：民事訴訟法第78條。
中    華    民    國   100    年    11    月    15    日
                  民事第二庭    法  官   蔡建興
正本係照原本作成。
如對本判決上訴，須於判決送達後20日內向本院提出上訴狀（須
附繕本）。如委任律師提起上訴者，應一併繳納上訴審裁判費。
中    華    民    國   100    年    11    月    16    日
                                書記官  楊金池